最高法院刑事判決　　　　　　　九十六年度台非字第二四三號
上　訴　人　最高法院檢察署檢察總長
被　　　告　賴○○
上列上訴人因被告妨害性自主案件，對於台灣桃園地方法院中華
民國九十五年十二月二十九日第一審確定判決（九十五年度訴字
第六六二號，起訴案號：台灣桃園地方法院檢察署九十五年度偵
字第四七四號），認為違法，提起非常上訴，本院判決如下：
    主  文
上訴駁回。
    理  由
非常上訴理由稱：「按判決適用法則不當者，為違背法令，刑事
訴訟法第三百七十八條定有明文。又行為後法律有變更者，適用
行為時之法律。但行為後之法律有利於行為人者，適用最有利於
行為人之法律，刑法第二條第一項亦有明文規定。另查刑法關於
拘束人身自由保安處分之強制治療於民國八十八年四月二十一日
修正公布後，增訂同法第九十一條之一，規定犯刑法第二百二十
一條至第二百二十七條之罪者，於裁判前應經鑑定有無施以治療
之必要。有施以治療之必要者，得令入相當處所，施以治療。前
項處分於刑之執行前為之，其期間至治癒為止，但最長不得逾三
年。嗣該條文於九十四年二月二日又修正公布，並自九十五年七
月一日施行，將上開規定改為：『犯第二百二十一條……之罪，
而有下列情形之一者，得令入相當處所，施以強制治療：一、徒
刑執行期滿前，於接受輔導或治療後，經鑑定、評估，認有再犯
之危險者；二、依其他法律規定，於接受身心治療或輔導教育後
，經鑑定、評估，認有再犯之危險者』。簡而言之，九十五年七
月一日起施行之刑法第九十一條之一有關強制治療規定，雖將刑
前治療改為刑後治療，但治療期間未予限制，且治療處分之日數
，復不能折抵有期徒刑、拘役或同法第四十二條第六項裁判所定
之罰金額數，較修正前規定不利於被告（最高法院九十六年度第
三次刑事庭會議參照）。查本件被告賴○○於九十四年十月七日
所犯刑法第二百二十一條第二項、第一項強制性交未遂罪，原審
判決於九十五年十二月二十九日宣判固認：被告賴○○行為後，
刑法第九十一條之一業於九十四年二月二日修正公布，並自九十
五年七月一日施行，被告行為後，法律已有變更。惟經比較修正
前後規定之結果：修正前刑法第九十一條之一第一項原規定：『
犯第二百二十一條至第二百二十七條、第二百二十八條、第二百
二十九條、第二百三十條、第二百三十四條之罪者，於裁判前，
應經鑑定有無施以治療之必要，有施以治療之必要者，得令入相
當處所，施以治療』。而依修正後之刑法九十一條之一第一項之
規定：『犯第二百二十一條至第二百二十七條、第二百二十八條
、第二百二十九條、第二百三十條、第二百三十四條、第三百三
十二條第二項第二款、第三百三十四條第二款、第三百四十八條
第二項第一款及其特別法之罪，而有下列情形之一者，得令入相
當處所，施以強制治療：一、徒刑執行期滿前，於接受輔導或治
療後，經鑑定、評估，認有再犯之危險者。二、依其他法律規定
，於接受受身心治療或輔導教育後，經鑑定、評估，認有再犯之
危險者』。經綜合比較結果，以修正後之法律較有利於被告，且
參以九十五年七月一日修正施行之刑法施行法第九條之三規定：
『於中華民國九十四年一月七日刑法修正施行前，受強制治療之
宣告，九十四年一月七日修正刑法施行後，仍在執行期間內者，
適用八十八年四月二十一日修正公布之刑法第九十一條之一規定
』。本案被告妨害性自主犯行既未判決確定及執行，應依修正後
刑法第二條第一項但書之規定，適用最有利於行為人之法律即修
正後之刑法規定，而毋庸於裁判時諭知令入相當處所施以治療之
必要等語。惟就拘束人身自由之強制治療處分，因無特別規定，
自屬應依修正後刑法第二條第一項比較適用法律之範圍；而舊法
第九十一條之一第三項明定強制治療處分得以折抵有期徒刑、拘
役或罰金易服勞役之折算日數，折抵日數清楚，無虞行刑期間之
表現現優劣，致受折抵日數不一之不確定因素干擾，復因強制治
療最長不得逾三年之期限明確，免致對於人格違常再犯危險無從
顯著降低之性侵害犯罪加害人形成不定期限之流弊，況加害人如
依舊法囑託鑑定機關鑑定結果，倘認無施以治療之必要，自無須
於徒刑執行期滿前，再行鑑定評估再犯危險性，且依舊法規定其
鑑定報告仍應經審判程序之調查、辯論，保障被告之聽審權，賦
予被告防禦權之充分行使，自非單純裁定程序所可比擬，是參照
上述意旨，顯以舊法刑前治療較有利於被告。原審判決失察，認
以修正後之法律較有利於被告，核有判決適用法律不當之違法。
案經確定，且對被告不利，爰依刑事訴訟法第四百四十一條、第
四百四十三條提起非常上訴，以資糾正。」等語。
本院按判決確定後，發見該案件之審判係違背法令者，最高法院
檢察署檢察總長固得向本院提起非常上訴；但如顯然於判決無影
響者，仍不得據為非常上訴之理由。次按強制治療之規定，屬於
拘束人身自由之保安處分，依修正後刑法第一條後段、第二條第
一項規定，仍有從舊從輕原則之適用。經查九十五年七月一日起
施行之刑法第九十一條之一有關強制治療規定，雖將刑前治療改
為刑後治療，但治療期間未予限制，且治療處分之日數，復不能
折抵有期徒刑、拘役或同法第四十二條第六項裁判所定之罰金額
數，應認較修正前之規定不利於行為人（本院九十六年度第三次
刑事庭會議決議意旨參照）。本件原判決認定：被告賴○○於九
十四年十月七日，基於對Ａ女（姓名年籍詳卷）以強暴手段為性
交之犯意，在其桃園縣蘆竹鄉○○路○段○○巷○○號之住處，
違反Ａ女之意願，強行拉開Ａ女雙腳及褪去Ａ女下半身外褲及內
褲，欲以陰莖進入Ａ女之陰部，惟被告因太過興奮早已射精無法
再次勃起，以致只在Ａ女陰部外摩擦而未能進入，致強制性交未
遂等情。因而依刑法第二百二十一條第二項、第一項之規定，論
處被告對於女子以強暴而為性交未遂，處有期徒刑貳年，緩刑伍
年，緩刑期內付保護管束。而就被告所犯強制性交未遂，認定應
適用修正後之刑法第九十一條之一規定，毋庸於裁判時諭知令入
相當處所施以治療之必要，於理由內說明，此部分雖有判決適用
法則不當之違背法令。惟查本件被告業經原法院於審理中送行政
院國軍退除役官兵輔導委員會桃園榮民醫院鑑定結果，認對他人
可能造成的危險性為低度危險，低度再犯可能，及中度可治療性
，建議目前無施以強制治療之必要，有該院九十五年七月十四日
桃醫醫字第○○號函附個案診查報告書可稽，從而原判決主文未
諭知令被告入相當處所施以治療，尚無不合，且顯然於判決無影
響，自不得據為非常上訴之理由。依首揭說明，
本件非常上訴難認為有理由，應予駁回。
據上論結，應依刑事訴訟法第四百四十六條，判決如主文。
中    華    民    國  九十六  年    九    月  二十八  日
                      最高法院刑事第九庭
                          審判長法官  洪  清  江  
                                法官  石  木  欽  
                                法官  李  伯  道  
                                法官  韓  金  秀  
                                法官  陳  晴  教  
      本件正本證明與原本無異
                                      書  記  官  
中    華    民    國  九十六  年    十    月    八    日
                                                      v